ACORDAO-COMPLETO-2374636

ACÓRDÃO 9849/2019 ATA 35/2019 - SEGUNDA CÂMARA

VISTOS, relatados e discutidos estes autos de concessão de aposentadoria em favor de Nelsi Pizatto, ex-servidora da Justiça Federal de 1º e 2º graus da 4ª Região/RS, com proventos integrais e paridade, incluindo a incorporação de décimos de função comissionada.
ACORDAM os Ministros do Tribunal de Contas da União, reunidos em Sessão da Segunda Câmara, diante das razões expostas pelo Relator, nos termos dos arts. 71, inciso III, da Constituição Federal, 1º, inciso V, e 39, inciso II, da Lei 8.443/1992, e 260 a 262, do Regimento Interno do Tribunal de Contas da União, em:
9.1 julgar ilegal o ato de aposentadoria em favor de Nelsi Pizatto (peça 5) , negando-lhe registro, em face da incorporação de quintos decorrentes do exercício de função comissionada em desacordo com as regras da Lei 9.624/1998;
9.2 dispensar o ressarcimento das quantias indevidamente recebidas de boa-fé, consoante o Enunciado nº 106 da Súmula de Jurisprudência do TCU;
9.3 determinar à Justiça Federal de 1º e 2º Graus da 4ª Região/RS que:
9.3.1 faça cessar, no prazo quinze dias contados da ciência, os pagamentos decorrentes das parcelas ora impugnadas, sob pena de responsabilidade solidária da autoridade administrativa omissa, nos termos do art. 262 do Regimento Interno/TCU;
9.3.2 emita novo ato de aposentadoria da interessada, livre das irregularidades apontadas, disponibilizando-os a este Tribunal, por meio do Sistema e-Pessoal, nos termos e prazos fixados na IN-TCU 78/2018;
9.3.3 no prazo de trinta dias, contados da ciência, disponibilize a este Tribunal, por meio do Sistema e-Pessoal, comprovante da data em que a interessada tomou conhecimento deste Acórdão, conforme art. 21, inciso I, da IN-TCU 78/2018;
9.4 determinar à Secretaria de Fiscalização de Pessoal - Sefip - que monitore o cumprimento das determinações ora expedidas, representando ao Tribunal, em caso de irregularidades;
9.5 dar ciência deste Acórdão, bem como do Relatório e Voto que o fundamentam, ao órgão responsável pela concessão.

Ato de aposentadoria.

Segunda Câmara

Justiça Federal de 1º e 2º Graus da 4ª Região/RS.

3. Interessados/Responsáveis:
3.1. Interessado: Nelsi Pizatto (XXX.275.309-XX).

13.1. Ministros presentes: Aroldo Cedraz (na Presidência) e Raimundo Carreiro (Relator).
13.2. Ministros-Substitutos convocados: Augusto Sherman Cavalcanti e Marcos Bemquerer Costa.

ACORDAO-COMPLETO-2406744

Acórdão 5337/2020 - Segunda Câmara

RAIMUNDO CARREIRO

Trata-se de ato de concessão de aposentadoria em favor de Nelsi Pizatto, ex-servidora da Justiça Federal de 1º e 2º graus da 4ª Região/RS, com proventos integrais e paridade, incluindo a incorporação de quintos/décimos de função comissionada.
2.	Transcrevo a seguir, com ajustes de forma, o teor principal da instrução conclusiva da unidade técnica, cujas conclusões foram endossadas pela respectiva direção e pelo Ministério Público de Contas (peças 7 a 9) .
 (...) 
HISTÓRICO
3.	Consultando-se o ato Sisac, identificou-se a averbação de 11 anos e 1 dia de tempo de serviço rural, além de incorporação de função de direção, chefia ou assessoramento exercida após 1998 (FC-5) .
4.	Considerando que a averbação de período rurícola só seria regular em caso de recolhimento da respectiva contribuição previdenciária, e que a aludida incorporação viola jurisprudência deste Tribunal, além do fato de que o ato de concessão deu entrada neste Tribunal há mais de cinco anos, fez-se necessário oportunizar o contraditório e a ampla defesa da interessada, nos termos do Acórdão 587/2011-TCU-Plenário, da relatoria do Ministro Valmir Campelo, conforme oitiva acostada à peça 1.
5.	Devidamente notificada (peça 2) , a interessada apresentou a defesa acostada à peça 3.
EXAME TÉCNICO
6.	Conforme exposto anteriormente, observou-se a averbação, pela inativa, de 11 anos e 1 dia de tempo de serviço rural, além de incorporação de função de direção, chefia ou assessoramento exercida após 1998 (FC-5) .
7.	Em relação ao período rurícola, o Tribunal já pacificou sua jurisprudência em 29/2/2012, por meio do Acórdão 414/2012-TCU-Plenário, de relatoria do Ministro Augusto Nardes, que aprovou o Enunciado 268 da Súmula da Jurisprudência do TCU nos seguintes termos:
O tempo de atividade rural somente poderá ser averbado para fins de aposentadoria no serviço público se recolhidas as respectivas contribuições previdenciárias na época própria ou, posteriormente, de forma indenizada.
8.	Consultando-se o ato Sisac não há evidências de que o recolhimento citado tenha sido efetuado.
9.	Quanto à incorporação de funções por parte da ex-servidora, verificou-se, em consulta ao ato Sisac, que foram incorporados 1/5 de FC-3 e 4/5 de FC-5, nos valores de R$ 424,33 e R$ 2.747,55 respectivamente (no contracheque, à peça 4, tais montantes apresentam pequena diferença: R$ 424,32 e R$ 2.747,52) . 
10.	Consultando-se a discriminação dos tempos em funções comissionadas no ato Sisac verificou-se que parte do tempo de exercício se deu posteriormente a 1998. Para o TCU, a incorporação de função só é possível àquela exercida até a data da publicação da Lei 9.624/98, ocorrida em 8/4/98.
11.	Esse entendimento se ampara tanto em decisão do Supremo Tribunal Federal, no RE 638.115/CE, como desta Corte de Contas, mais especificamente os Acórdão 2444/2015-TCU-Plenário, de relatoria Ministro-Substituo André Luis de Carvalho, 5.380/2016-TCU-2ª Câmara, de relatoria do Ministro Vital do Rêgo, e 8.788/2016-TCU-2ª Câmara, de relatoria do Ministro Augusto Nardes.
12.	No caso da interessada, o exercício de FC-3 se deu integralmente antes de 8/4/98. Contudo, no caso da FC-5 somente 1 ano, 9 meses e 19 dias de exercício ocorreu previamente à aludida data. Assim, a ex-servidora só poderia ter incorporado 1/5 desta FC.
Resposta à oitiva
13.	Em sua defesa (peça 3) , quanto ao período rurícola, a interessada informou que efetuou o recolhimento, de forma indenizada, da contribuição previdenciária, consoante cópia da guia paga à peça 3, p. 28. Logo, a averbação é regular.
14.	Quanto à incorporação de FC-5 exercida após 8/4/98, a inativa juntou documentos (peça 3, p. 30-43) que demonstram que internamente à Justiça Federal a incorporação de quintos de função exercida entre 8/4/98 e a MP 2.225-45/2001 foi considerada legal. Contudo, tais documentos se amparavam em entendimento já superado pelo STF, mais especificamente no julgamento do RE 638.115/CE, conforme exposto no parágrafo 11.
15.	Assim, o argumento não merece acolhida, e o ato merece proposta de julgamento pela ilegalidade com recusa de seu registro.
CONCLUSÃO
16.	Tendo em vista a comprovação do recolhimento da contribuição previdenciária sobre o tempo de serviço rural, conclui-se que tal averbação é regular. 
17.	Contudo, dada a incorporação indevida de quintos de FC-5 exercida após a publicação da Lei 9.624/98, o ato merece proposta de julgamento pela ilegalidade e recusa de seu registro. O valor da incorporação deve ser ajustado para refletir o exercício de 1/5 de FC-5 até 8/4/1998 em respeito à jurisprudência do TCU e do STF.
DE ENCAMINHAMENTO
18.	Ante o exposto, e de conformidade com o preceituado no artigo 71, inciso III, da Constituição Federal c/c os arts. 1º, inciso V, e 39, inciso II, da Lei 8.443/92 e os artigos 1º, inciso VIII, e 260, §1º do Regimento Interno do TCU, propõe-se:
		a) considerar ILEGAL e recusar o registro do ato inicial de concessão de aposentadoria de Nelsi Pizatto (CPF: XXX.275.309-XX) ;
	b) dispensar a devolução dos valores indevidamente recebidos até a data da ciência pela Justiça Federal de 1º e 2º graus da 4ª Região/RS do Acórdão que vier a ser proferido, com base no Enunciado 106 da Súmula da Jurisprudência do TCU;
	c) determinar à Justiça Federal de 1º e 2º graus da 4ª Região/RS, com fundamento no art. 45 da Lei 8.443/1992, que:
		c.1) faça cessar os pagamentos decorrentes do ato impugnado, comunicando ao TCU, no prazo de quinze dias, as providências adotadas, nos termos dos arts. 262, caput, do Regimento Interno do TCU;
	c.2) cadastre novo ato, livre das irregularidades apontadas, nos termos do artigo 262, §2º, do Regimento Interno do TCU;
	c.3) informe à interessada o teor do Acórdão que vier a ser prolatado, nos termos do artigo 4º, §3º, da Resolução-TCU 170/2004, alertando-a de que o efeito suspensivo proveniente de eventual interposição de recurso junto ao TCU não a exime da devolução dos valores indevidamente percebidos após a notificação, em caso de não provimento desse recurso;
	c.4) encaminhe ao TCU, no prazo de trinta dias, comprovante da data de ciência do teor desta deliberação pela interessada.
É o Relatório.

não há

Procurador Júlio Marcelo de Oliveira.

APOSENTADORIA. JF-4ª REGIÃO. AUSÊNCIA DE COMPROVAÇÃO DOS RECOLHIMENTOS PREVIDENCÁRIOS DECORRENTES DE TEMPO DE SERVIÇO RURAL. ERRO NO CÁLCULO DA VPNI-QUINTOS/DÉCIMOS. OITIVA PRÉVIA. ELISÃO DA IRREGULARIDADE REFERENTE AO TEMPO DE SERVIÇO RURAL (PROVA DOS RECOLHIMENTOS). ARGUMENTOS INSUFICIENTES PARA DESCARACTERIZAR A IRREGULARIDADE RELATIVA À VPNI. QUESTÃO DECIDIDA PELOA STF (RE 638.115/CE). ATO ILEGAL. NEGATIVA DE REGISTRO. DETERMINAÇÃO. CIÊNCIA.

APOSENTADORIA (APOS)

Secretaria de Fiscalização de Pessoal (SEFIP).

Trata-se de ato de aposentadoria em favor de Nelsi Pizatto, ex-servidora da Justiça Federal de 1º e 2º graus da 4ª Região/RS, com proventos integrais e paridade, incluindo a incorporação de décimos de função comissionada.
2.	A instrução inicial identificou a averbação de tempo de serviço rural sem a comprovação dos correspondentes recolhimentos previdenciários e, ainda, a incorporação de quintos de função comissionada exercida após 1998 (FC-5) , o que ensejaria proposta pela ilegalidade, em face das disposições da Lei 9.624/1998, que extinguiu incorporações adicionais dessa vantagem após 8/4/1998 - data da respectiva publicação -, exceto quanto aos períodos residuais faltantes para a concessão da próxima parcela (arts. 2º e 5º da mesma lei) .
3.	Assim, conforme entendimento firmado no Acórdão 587/2011-TCU-Plenário (relator: Ministro Valmir Campelo) , foi promovida a oitiva prévia da interessada, tendo em vista que seu ato fora disponibilizado a este Tribunal há mais de cinco anos.
4.	Conforme visto, a interessada comprovou o recolhimento devido das contribuições previdenciárias faltantes, o que sana a irregularidade quanto ao tempo de serviço.
5.	Entretanto, no que tange ao cálculo da VPNI de décimos, não foram apresentados argumentos capazes de elidir a irregularidade, assim descrita pela unidade técnica:
9.	Quanto à incorporação de funções por parte da ex-servidora, verificou-se, em consulta ao ato Sisac, que foram incorporados 1/5 de FC-3 e 4/5 de FC-5, nos valores de R$ 424,33 e R$ 2.747,55 respectivamente (no contracheque, à peça 4, tais montantes apresentam pequena diferença: R$ 424,32 e R$ 2.747,52) . 
10.	Consultando-se a discriminação dos tempos em funções comissionadas no ato Sisac verificou-se que parte do tempo de exercício se deu posteriormente a 1998. Para o TCU, a incorporação de função só é possível àquela exercida até a data da publicação da Lei 9.624/98, ocorrida em 8/4/98.
11.	Esse entendimento se ampara tanto em decisão do Supremo Tribunal Federal, no RE 638.115/CE, como desta Corte de Contas, mais especificamente os Acórdão 2444/2015-TCU-Plenário, de relatoria Ministro-Substituto André Luis de Carvalho, 5.380/2016-TCU-2ª Câmara, de relatoria do Ministro Vital do Rêgo, e 8.788/2016-TCU-2ª Câmara, de relatoria do Ministro Augusto Nardes.
12.	No caso da interessada, o exercício de FC-3 se deu integralmente antes de 8/4/98. Contudo, no caso da FC-5 somente 1 ano, 9 meses e 19 dias de exercício ocorreu previamente à aludida data. Assim, a ex-servidora só poderia ter incorporado 1/5 desta FC [nos termos do art. 5º da Lei 9.624/1998].
6.	Acerca dos argumentos apresentados pela interessada sobre essa questão, a Sefip, com acerto, anota a seguinte análise:
14.	Quanto à incorporação de FC-5 exercida após 8/4/98, a inativa juntou documentos (peça 3, p. 30-43) que demonstram que internamente à Justiça Federal a incorporação de quintos de função exercida entre 8/4/98 e a MP 2.225-45/2001 foi considerada legal. Contudo, tais documentos se amparavam em entendimento já superado pelo STF, mais especificamente no julgamento do RE 638.115/CE, conforme exposto no parágrafo 11.
 7.	Dessarte, a unidade técnica propõe, com acerto, a negativa de registro ao ato, em virtude especificamente do pagamento a maior da VPNI decorrente de quintos incorporados.
8.	Acolho as conclusões da Sefip, endossadas pelo Parquet especializado, adotando como fundamento as informações e análises lavradas na instrução contida no Relatório. Por conseguinte, ratifico, com ajustes de forma, a proposta de encaminhamento da unidade técnica.
	Do exposto, VOTO por que seja aprovado o Acórdão que ora submeto a este Colegiado. 
TCU, Sala das Sessões Ministro Luciano Brandão Alves de Souza, em 1 de outubro de 2019.
RAIMUNDO CARREIRO 
Relator